臺灣板橋地方法院民事判決　　　　　　 100年度訴字第1409號
原　　　告　蘇素媚
被　　　告　中國信託商業銀行股份有限公司
法定代理人　辜濂松　　同上
被　　　告　陳宜珮
共　　　同
訴訟代理人　羅照斌律師
上列當事人間請求債務不履行損害賠償等事件，經本院於民國10
0年8月19日言詞辯論終結，判決如下：
    主  文
原告之訴及假執行之聲請均駁回。
訴訟費用由原告負擔。
    事實及理由
一、原告主張：
  (一)緣被告中國信託商業銀行股份有限公司（下稱中信銀行）樹
    林分行之理財專員即被告陳宜珮，於民國96年間得知原告有
    一筆資金新台幣（下同）100 萬元後，即向原告招攬理財生
    意，稱透過其所屬中信銀行投資「雷曼兄弟1 年台幣連結4
    檔全球能源類股連動債券」（以下稱系爭連動債券），可以
    賺取高利息，且產品條件內容說明書上雖載明有損失40% 原
    始投資本金之可能，但信誓旦旦保證絕不可能發生。原告初
    以原告僅國中畢業，不甚了解系爭連動債券商品，且習慣採
    較保守定存理財方式為由，予以婉拒，惟陳宜珮卻極力遊說
    ，並稱中信銀行信用卓著，拍胸脯保證絕無問題，苟有任何
    閃失，中信銀行亦會負責到底，最後在陳宜珮鼓吹慫恿之下
    ，原告遂於96年11月1 日同意以100 萬元投資雷曼兄弟財務
    公司發行，且由雷曼兄弟控股公司所保證之系爭連動債券。
    詎雷曼兄弟公司於隔年即發生嚴重財務危機，更於97年9 月
    15 日 在美國宣告破產，進而造成全球金融風暴。至此，原
    告投資之本金全被倒帳無法贖回。原告於得知雷曼兄弟公司
    破產消息後，甚為震驚，徬惶不知所措，因信任中信銀行之
    卓著信用及陳宜珮之理財專業，投資不到1 年之本金都將血
    本無歸，導致原告身心嚴重受創，終日擔心惶恐不安。之後
    ，陳宜珮更偕同經理蕭先生主動連絡原告，欲與原告就系爭
    連動債券之事儘速達成和解，極力鼓吹要求原告當下立即簽
    署「聲明書」（下稱系爭聲明書），並誆稱若不立即簽署系
    爭聲明書，原告所投資之本金將一毛錢也拿不回來，中信銀
    行將不另撥款賠償受害人，催促原告把握僅此一次之機會，
    使原告陷於錯誤當下立即簽署系爭聲明書。
  (二)按陳宜珮掌握原告缺少投資金融商品經驗及專業知識，且原
    告之資力亦無法承擔重大損失等情形，進而隨時提供原告適
    當之投資服務，並應於投資期間，隨時注意原告所購買之金
    融商品風險變化情況，適時通知原告，提供規避風險之資訊
    ，始可認已盡受任人之善良管理人注意義務。然陳宜珮只顧
    推銷商品賺取公司獎金，未隨時掌握金融市場最新資訊，及
    投資商品風險變化情況，適時通知原告及時贖回系爭連動債
    券，使原告投資不到1 年之本金100 萬元即化為烏有，陳宜
    珮故意或過失侵害原告之財產權甚明，依民法第184 條規定
    自應對原告負損害賠償責任。另依民法第188 條規定，中信
    銀行樹林分行理專陳宜珮因執行職務怠惰，不法侵害原告財
    產權，僱用人中信銀行自應為受僱人之執行職務侵權行為，
    對原告連帶負損害賠償責任。為此，爰依民法第184 條、第
    188條規定，請求被告連帶賠償原告之損害。
  (三)次按原告於96年11月1日購買系爭連動債券後，於隔年9月15
    日雷曼兄弟公司即在美國宣告破產，斯時中信銀行及其履行
    輔助人陳宜珮並未隨時注意該雷曼兄弟公司之資產狀況，亦
    未隨時通知原告系爭連動債券之相關資訊，俾利原告知悉投
    資風險變化進而終止投資，顯見被告未盡善良管理人之注意
    義務，致原告未能即時得知系爭連動債券之評價結果，而受
    有不能於適當時期贖回投資之損害，依信託法第22條及民法
    第535條規定，被告應依委任契約及信託本旨，以善良管理
    人之注意義務處理信託事務，向原告揭露投資系爭連動債券
    之相關資訊及其所涉及之風險。然被告自始未對原告解釋何
    謂連動債券，亦未對原告明確告知系爭連動債券之風險屬性
    ，更有甚者，被告於系爭連動債券之保證機構雷曼兄弟控股
    公司產生倒閉風險警訊時，亦不曾通知原告，且未提供系爭
    連動債券即時之資訊，故被告違反善良管理人之注意義務甚
    明，被告自應對原告負債務不履行之損害賠償責任。為此，
    爰依民法第535條、第544條、第224條、第227條，及信託法
    第22條、第23條規定，請求被告中信銀行賠償原告之損害。
  (四)綜上，原告投資中信銀行系爭連動債券共計100 萬元，扣除
    被告依系爭聲明書已給付之276,000元，原告請求被告應連
    帶給付原告724,000元等語。
  (五)並聲明：
  1.被告應連帶給付原告724,000元，暨自起訴狀繕本送達翌日
    起至清償日止，按年息5﹪計算之利息。
  2.願供擔保，請准宣告假執行。
二、被告則抗辯：
  (一)兩造就系爭連動債券之紛爭，曾於99年2月4日達成協議，原
    告並於訴訟外為拋棄其餘請求之聲明。原告雖主張被告誆稱
    若不立即簽立系爭聲明書，則原告所投資之本金將一毛錢也
    拿不回來，致使原告陷於錯誤當下即簽署云云，然系爭聲明
    書之內容確係經原告仔細審閱後親自簽立，被告中信銀行並
    已於99年2月4日將和解金額276, 000元匯入原告在中信銀行
    開立之存款帳戶，故原告於簽立系爭聲明書完畢且受領和解
    金後，始反言主張意思表示陷於錯誤，實屬卸責之詞，洵無
    足採。準此，原告依據其所拋棄之權利再提起本件之訴，實
    欠缺權利保護必要之要件。
  (二)原告主張被告陳宜珮向其告知系爭連動債券之產品條件內容
    說明書上雖載明有損失40 %原始投資本金之可能，但信誓旦
    旦保證絕不可能發生云云，並非事實。原告委託中信銀行投
    資之系爭連動債券，其產品條件內容說明書第13點到期最低
    還本比率已清楚說明「本債券為不保本型債券，委託人於到
    期時有可能損失40%原始投資本金」、第29點到期日返還金
    額已說明「注意：有可能非100%新台幣原始投資本金」，並
    清楚就「到期最大本金損失風險：發行機構不提供100%本金
    之保障，亦不保證產品到期及最低收益率... 將導致委託人
    僅得到固定配息8.0%，並損失40% 原始投資本金」、「委託
    人兼受益人提前贖回的風險」、「利率風險」、「流動性風
    險」、「信用風險」、「匯兌風險」、「事件風險」、「國
    家風險」、「交割風險」、「受連結標的影響之風險」、「
    通貨膨脹風險」、「本金轉換風險」、「發行機構行使買回
    債券權利風險」、「再投資風險」為告知，原告並在該頁蓋
    章，且中信銀行在其蓋章處之正下方處又再次提醒「本產品
    非絕對保本型產品，請投資人注意投資風險」，足證陳宜珮
    確有據實向原告說明系爭連動債券為不保本，原告空言主張
    被告保證絕不可能發生損失本金云云，不足採信。再者，原
    告既自認曾於載有「委託人（兼受益人）已充分了解本投資
    商品到期時存在損失40 %原始投資本金之風險」之系爭連動
    債券產品條件內容說明書中簽名，本應自負風險責任，而不
    得於嗣後主張其虧損係因中信銀行理專陳宜珮強調商品特色
    所引起之損害。
  (三)被告陳宜珮於96年6月21日依被告之內部作業準則，對原告
    進行認識客戶（KYC）作業之風險屬性評估，依評估結果並
    考量原告之投資風險屬性，始提供系爭連動債券商品予原告
    決定是否委託投資，並無不合。且原告於委託投資系爭連動
    債券商品前，曾於96年6月22日委託中信銀行投資購買代號
    4169巴克萊1年台幣連結四大交易類所類股連動債券，並於
    發行機構辦理提前贖回後返還100%原始投資本金，並獲利5
    萬元。可見原告對於連動債券之投資非全無經驗及意願，僅
    因委託投資系爭連動債券失利後，始否認有委託投資系爭連
    動債券之意願，其主張不欲委託投資系爭連動債券卻遭陳宜
    珮極力遊說，而主張被告等應負侵權行為損害賠償責任，洵
    屬無據。
  (四)又原告主張被告中信銀行於投資期間，未隨時注意原告所委
    託投資商品之風險變化情況，適時通知原告提供規避風險之
    資訊云云，並非事實。良以，中信銀行除每月寄發對帳單予
    包括原告在內之委託投資人，告知其投資本金及參考市值外
    ，中信銀行並於對帳單上揭示「最新報價請至中國信託個人
    金融網（http://consumer.chunatrust.com.tw）查詢參考
    報價或者逕洽本行理財專員。」。由此可知，中信銀行依前
    揭規範及函釋，於每月寄發對帳單及網路揭露系爭連動債之
    參考報價及參考市值，已盡善良管理人之注意義務。
  (五)系爭連動債券商品之保證機構聲請破產保護，被告為因應該
    等情事及維護客戶權益，均立即以電話及書面廣知各該客戶
    ，中信銀行亦於97年9月17日對所有委託投資由雷曼兄弟控
    股公司擔任保證機構之連動債之客戶寄發「雷曼兄弟控股公
    司聲請破產保護訊息通知函」，並已委託國內外律師事務所
    進行債權申報事宜，原告主張被告未隨時注意雷曼兄弟控股
    公司之資產狀況，未適時通知原告系爭連動債券之相關資訊
    等，並非實在。再者，系爭連動債券保證機構雷曼兄弟控股
    公司雖於97年9月15日在美國聲請破產保護而發生違約，然
    在此數日之前，國際專業信用評等機構惠譽評等公司（Fitc
    h ）於97年9 月9 日對雷曼兄弟控股公司之信用評等評定為
    A+，慕迪投資服務公司（Moody ’s ）於97年9 月10日對雷
    曼兄弟控股公司之信用評等為A2，標準普爾公司（Standard
    &Poor ’s ）於97年9 月12日對雷曼兄弟控股公司之信用評
    等評定為A-，足見該等信用評等機構於當時仍認該公司債信
    優良，且雷曼兄弟控股公司之信用評等仍符合主管機關規定
    之等級，故雷曼兄弟控股公司突於97年9 月15日聲請破產保
    護，實屬突發事變而非被告所得預見或掌控，實難以此質之
    被告有何侵權行為或未盡善良管理人注意義務之處。尤有進
    者，中信銀行除已定期寄送對帳單及為重要訊息之通知如上
    述外，連動債券商品之內涵及交易條件固較一般金融商品複
    雜，然我金融主管機關並未限制其出售之對象，亦未立法要
    求金融機關為與銷售其他一般金融商品不同之注意義務。相
    關法令亦無命受託銀行應適時主動為風險變動通知，即時報
    告與商品相關之重大市場訊息之強行規定。則於法令無特別
    規定，契約又無約定之情形下，可否以金融機構未提供法令
    及契約約定以外之服務，主張金融機構違反強制或禁止規定
    ，且未盡善良管理人之注意義務，已非無疑。足認原告要求
    被告即時報告與系爭連動債券商品相關之重大市場訊息，顯
    無依據。
  (六)綜上所述，本件原告投資之損失實係肇因於發行及保證機構
    分別聲請破產及破產保護所致，此乃整體大環境發生金融風
    暴使然，並非被告有何侵權行為或未盡善良管理人注意義務
    之情事，被告確無如原告所述之誤導或矇騙其進行投資。
  (七)答辯聲明：
  1.原告之訴駁回。
  2.願供擔保，請准宣告免為假執行。
三、兩造不爭執事項：
  (一)被告陳宜珮受僱於被告中信銀行擔任理財專員。
  (二)原告於96年11月1 日經由陳宜珮之介紹，以100 萬元委託被
    告中信銀行投資購買代號0000-000000 之系爭連動債券，並
    有中信銀行信託運用指示書（暨共同信託基金申購書）影本
    、系爭連動債券產品條件內容說明書影本、系爭連動債券產
    品特約事項影本附卷可稽（見本院卷第9頁至第17頁）。
  (三)原告就系爭連動債券曾於99年2月4日簽立系爭聲明書予被告
    中信銀行，以276,000元與中信銀行成立和解，中信銀行並
    已於同日依系爭聲明書給付原告276,000 元，有系爭聲明書
    影本、中信銀行存款系統歷史交易查詢報表各1 份附卷可稽
    （見本院卷第44頁至第45頁）。
四、按「稱和解者，謂當事人約定，互相讓步，以終止爭執或防
    止爭執發生之契約。」、「和解有使當事人所拋棄之權利消
    滅及使當事人取得和解契約所訂明權利之效力。」，民法第
    736 條、第737 條定有明文。是以，倘和解契約合法成立，
    兩造當事人即均應受該契約之拘束，縱使一造因而受不利益
    之結果，亦不得事後翻異，更就和解前之法律關係再行主張
    ；且和解契約以當事人締約當時兩造合致之意思表示，為成
    立要件，雖一造表意人於其表示意思時，本無欲受其所表示
    意思拘束之意，苟非此意為他一造所明知，其表示之意思究
    不因之而無效，即於和解契約之成立及效力，不生影響，有
    最高法院19年度上字第1964號判例意旨可資參照。次按解釋
    契約，固須探求當事人立約時之真意，不能拘泥於契約之文
    字，但契約文字業已表示當事人之真意，無須別事探求者，
    即不得反捨契約文字而更為曲解，亦有最高法院17年上字第
    1118號判例意旨可資參照。經查：
  (一)原告與被告中信銀行就系爭連動債券之投資爭議，曾於99年
    2 月4 日由原告簽立系爭聲明書之方式，約定：「... 貴行
    （即被告中信銀行）請求處理本人（即原告）透過特定金錢
    信託方式投資雷曼兄弟財務公司（Lehman Brothers Treasu
    ry Co.,B.V. ）發行且由雷曼兄弟控股公司（Lehman Broth
    ers Holdings Inc. ）所保證之『雷曼兄弟1 年台幣連結4
    檔全球能源連動債』（連動債編號：0000000000）（以下簡
    稱本產品）乙事（以下稱本事件），經貴行多次與本人協商
    ，今雙方達成協議，本人聲明如下：一本人同意接受貴行提
    供和解之金額（幣別：NTD ）276,000 元，並由貴行將和解
    金額逕撥入本人在貴行開立之任一與原始信託金額同幣別之
    存款帳戶。二本人茲同意不得再對本產品主張任何權利，且
    在雷曼兄弟控股公司及雷曼兄弟財務公司之相關法律程序中
    ，如就本產品有自美國或荷蘭法院分配之任何款項，本人同
    意就該剩餘之信託財產，由貴行先用以抵充貴行（以受託人
    身分）就信託財產或處理信託事務所支出之稅捐、費用或負
    擔之債務，如有不足部份，則由貴行自行負擔；如有剩餘金
    額再由貴行抵充貴行依本聲明書第一項所給付之金額。抵充
    後仍有剩餘，則由貴行逕將剩餘之金額全數撥入本人在貴行
    開立之任一與原始信託金額同幣別之存款帳戶。... 四本人
    在此承諾拋棄本事件其餘請求，絕不會再向貴行或貴行人員
    （不論是否已離職，以下同）就本人投資本產品為任何請求
    、主張，或向貴行主管機關、其他單位、其他社團或人員對
    貴行或貴行人員提出任何申訴、請求調解或請求法院予以民
    刑事裁判... 」等內容，此有原告簽立之系爭聲明書影本1
    紙在卷可稽（見本院卷第44頁）。觀諸系爭聲明書內容，兩
    造就系爭連動債券之紛爭，已約定於被告中信銀行給付原告
    276,000 元後，原告即不得再對被告為系爭聲明書第二點以
    外之任何請求與主張；且被告中信銀行業已依系爭聲明書給
    付原告276,000 元乙節，亦為原告所是認。揆諸前揭說明，
    可認原告與中信銀行已達成上開系爭聲明書所載內容之和解
    ，則除有系爭聲明書第二點以外之情形外，原告自不得再就
    其投資系爭連動債之損害，再向被告中信銀行及該行人員包
    括被告陳宜珮為任何之請求。
  (二)原告雖主張其不知道系爭聲明書是和解的意思，況且若是和
    解，為何依系爭聲明書第二點其尚可再領取賠償金等語。然
    由前開系爭聲明書第二點及第四點之內容以觀，可知原告與
    中信銀行係約定中信銀行就系爭連動債券糾紛先給付原告27
    6,000 元，日後系爭連動債券倘受有來自美國或荷蘭法院分
    配之款項，於抵充中信銀行所支出之稅捐、費用或負擔之債
    務及上開和解金額後，若仍有剩餘，中信銀行仍將給付原告
    等，除此之外，原告就系爭連動債券拋棄對中信銀行及該行
    人員之其餘請求。換言之，除有系爭聲明書第二點所示之情
    形外，原告就系爭連動債券對被告之請求均已經原告拋棄而
    權利消滅，是原告自不得再依民法第535 條、第544 條、第
    224 條、第227 條、信託法第22條、第23條等規定，請求被
    告連帶賠償其投資系爭連動債券之100 萬元扣除被告依系爭
    聲明書已給付之276,000 元後之餘款724,000 元。
  (三)另原告主張其係陷於錯誤始於99年2 月4 日簽立系爭聲明書
    一節，按和解不得以錯誤為理由撤之，但當事人之一方，對
    於他方當事人之資格或對於重要之爭點有錯誤而為和解者，
    不在此限，此觀民法第738 條第3 款之規定自明。此種撤銷
    權之行使，既係以錯誤為原因，則民法第90條：「前二條之
    撤銷權，自意思表示後，經過一年而消滅。」此關於以錯誤
    為原因，行使撤銷權除斥期間之規定，於此當有其適用（最
    高法院83年台上字第2383號裁判要旨參照）。本件原告並未
    舉證證明其有何對於他方當事人之資格或對於重要之爭點有
    錯誤而簽立系爭聲明書之情事。再者，原告亦未於簽立系爭
    聲明書後一年內撤銷其簽立系爭聲明書之意思表示；是原告
    縱有得撤銷上開意思表示之原因，迄100 年6 月24日其提起
    本件訴訟時，亦已逾民法第90條所定之1 年除斥期間而無從
    撤銷。因此，被告抗辯原告與中信銀行已就系爭連動債券糾
    紛達成和解，並拋棄對被告2 人之其餘請求，自不得再為本
    件請求等語，洵屬有據。
五、綜上所述，原告依民法第184條、第188條、第535條、第544
    條、第224 條、第227 條及信託法第22條、第23條等規定，
    請求被告連帶給付724,000 元，暨自起訴狀繕本送達翌日起
    至清償日止按年息5 ﹪計算之利息，為無理由，應予駁回。
    又原告之訴既經駁回，其假執行之聲請即失所附麗，應併予
    駁回。
六、本件事證已臻明確，兩造其餘攻擊防禦方法及所提證據，於
    判決結果不生影響，爰不一一論列，併予敘明。
結論：本件原告之訴為無理由，依民事訴訟法第78條，判決如主
文。
中    華    民    國   100    年    9     月     9    日
                  民事第一庭    法  官  黃信樺
以上正本係照原本作成
如對本判決上訴，須於判決送達後20日內向本院提出上訴狀。如
委任律師提起上訴者，應一併繳納上訴審裁判費。
中    華    民    國   100    年    9     月     9    日
                                書記官  李佳靜